臺灣臺北地方法院刑事判決　　　　　　　95年度訴字第1655號
公　訴　人　臺灣臺北地方法院檢察署檢察官
被　　　告　甲○○
上列被告因商業會計法案件，經檢察官提起公訴（九十五年度偵
緝字第一一七四號），經本院合議庭依被告於準備程序進行中為
有罪之陳述，裁定由受命法官獨任進行簡式審判程序審理後，判
決如下：
    主  文
甲○○共同連續商業負責人，以明知為不實之事項，而填製會計
憑證，處有期徒刑伍月，如易科罰金，以銀元參佰元即新臺幣玖
佰元折算壹日。
    事  實
一、甲○○於民國九十一年七、八月間，明知不詳姓名綽號「胡
    先生」之成年男子，邀其擔任虛設公司名義上之負責人，係
    有幫助他人逃漏稅之不法目的，竟仍與「胡先生」及「胡先
    生」不詳姓名之成年友人，共同基於填載不實會計憑證及幫
    助他人逃漏稅捐之概括犯意聯絡，提供身分證件，並與「胡
    先生」之友人偕同至世華聯合商業銀行（後改名為國泰世華
    商業銀行）東門分行申辦活期存款帳戶以辦理公司資本登記
    ，並自九十一年八月十四日起，擔任址設臺北市大安區○○
    ○路○段二五號六樓之一亞護企業有限公司（後遷址至臺北
    市大安區○○○路○段三七六號八樓之三，下稱亞護公司）
    負責人，而為商業會計法規範之商業負責人，嗣由「胡先生
    」自九十一年十一月間起至九十二年一月間止，先虛填進口
    貨物之進項達新臺幣（下同）三千五百二十二萬六千三百八
    十九元，並於同期間連續以亞護公司之名義開立亞護公司為
    銷售人之不實統一發票八十五紙，交付予附表所示七家公司
    ，其中附表所示三十七張統一發票已由該七家公司持之申報
    扣抵銷項稅額，合計幫助此七家公司營業人逃漏如附表所示
    營業稅共二百零四萬五千八百二十二元，足以生損害於稅捐
    稽徵機關對於稅捐稽徵之正確性。
二、案經財政部臺北市國稅局函送臺灣北地方法院檢察署檢察官
    偵查起訴，經本院合議庭依甲○○於準備程序進行中為有罪
    之陳述，裁定由受命法官獨任進行簡式審判程序審理。
    理  由
一、訊據被告甲○○對於前揭犯罪事實均坦承不諱（見本院卷第
    三二、四五至四八頁），復據證人即臺北市國稅局稅務員陳
    嬋娟到庭證述附表所示發票均無實際交易行為等語詳實（見
    偵卷第一四一、一四二頁），並有高雄縣鳳山市第一戶政事
    務所九十五年五月十九日鳳一戶字第０九五０００五五七五
    號函、臺北縣土城市戶政事務所九十五年六月八日北縣土戶
    字第０九五０００三五四五號函、財政部臺北市國稅局大安
    分局九十五年一月二十六日財北國稅大安營業字第０九五０
    ００三０六九號函、國泰世華商業銀行東門分行九十五年六
    月七日（九五）國世銀東門字第五二八號函、營業稅稅籍資
    料查詢作業、臺北市政府九十二年十一月二十日府建商字第
    ０九二二三九四六五００號函、九十五年五月二十三日府建
    商字第０九五七七０三三三００號函、財政部臺灣省北區國
    稅局臺北縣分局九十四年十二月九日北區國稅北縣三字第０
    九四００三九四九二號函、亞護公司申報書查詢作業表、專
    案申請調檔統一發票查核名冊及查核清單、臺北市商業管理
    處亞護公司設立卷影本等附卷可稽，足認被告前揭任意性自
    白確與事實相符，故本件事證明確，被告犯行堪予認定，應
    依法論科。
二、被告行為後，刑法部份條文業分別於九十四年一月七日修正
    ，同年二月二日公布，並於九十五年七月一日施行：商業會
    計法亦於九十五年五月二十四日修正，並自同日施行。修正
    後即現行刑法第二條第一項規定：行為後法律有變更者，適
    用行為時之法律，但行為後之法律有利於行為人者，適用最
    有利於行為人之法律。上開規定乃與刑法第一條罪刑法定主
    義契合，而貫徹法律禁止溯及既往原則，係規範行為後法律
    變更所生新舊法律比較適用之準據法，是刑法第二條本身雖
    經修正，但刑法第二條既屬適用法律之準據法，本身尚無比
    較新舊法之問題，應一律適用裁判時即修正後刑法第二條規
    定以決定適用之刑罰法律，合先敘明。而有關新舊法之比較
    ，應就罪刑有關之共犯、連續犯、牽連犯加重等暨其他法定
    加減原因（如身分加減）與加減例等一切情形，綜其全部罪
    刑之結果而為比較（最高法院九十五年第八次刑事庭會議決
    議參照）。經查：
（一）關於罰金刑，在刑法修正前，刑法分則編各罪所定罰金刑
      之貨幣單位原為銀元，其最高罰金數額，從各該法條規定
      ，而最低罰金數額，則依修正前刑法第三十三條第五款之
      規定為一元以上（貨幣單位為銀元），且若定有罰金刑之
      論罪法條係於七十二年六月二十五日前所制定，而該法條
      日後均未修正者，得依罰金罰鍰提高標準條例第一條前段
      規定，就其原定數額提高為二倍至十倍，其後修正者則不
      提高倍數，並依現行法規所定貨幣單位折算新臺幣條例第
      二條規定，以銀元一元折算為新臺幣三元；於刑法修正後
      ，因刑法第三十三條第五款修正為：「罰金：新臺幣一千
      元以上，以百元計算之。」使得刑法之罰金貨幣單位已由
      銀元改為新台幣，則刑法分則編各罪所定罰金刑之貨幣單
      位，自應配合修正為新臺幣，又為使刑法分則編各罪所定
      罰金之最高數額與刑法修正前趨於一致，乃增訂刑法施行
      法第一條之一：「中華民國九十四年一月七日刑法修正施
      行後，刑法分則編所定罰金之貨幣單位為新臺幣。九十四
      年一月七日刑法修正時，刑法分則編未修正之條文定有罰
      金者，自九十四年一月七日刑法修正施行後，就其所定數
      額提高為三十倍。但七十二年六月二十六日至九十四年一
      月七日新增或修正之條文，就其所定數額提高為三倍。」
      從而，刑法分則編各罪所定罰金刑之最高數額，於刑法修
      正前、後並無不同，惟修正後刑法第三十三條第五款所定
      罰金刑最低數額，較之修正前提高，自以修正前刑法第三
      十三條第五款規定有利於被告。
（二）又商業會計法第七十一條業於九十五年五月二十四日修正
      施行，該條第一款原規定「商業負責人、主辦及經辦會計
      人員或依法受託代他人處理會計事務之人員有左列情事之
      一者，處五年以下有期徒刑、拘役或科或併科新臺幣十五
      萬元以下罰金：一、以明知為不實之事項，而填製會計憑
      證或記入帳冊者」，修正後則將上開條文之刑度規定提高
      為「五年以下有期徒刑、拘役或科或併科新臺幣六十萬元
      以下罰金」，茲比較新舊法之結果，自應適用被告行為時
      之法律即九十五年五月二十四日修正施行前之商業會計法
      第七十一條第一款登載不實會計憑證罪規定處斷。
（三）刑法第五十五條、第五十六條關於牽連犯及連續犯之規定
      ，於修正後業已刪除，本案被告多次填製不實會計憑證及
      幫助逃漏稅捐之行為，於修正前應分依連續犯及牽連犯之
      規定論以一罪，依新法則應予分論併罰，經比較新舊法結
      果，認適用新法對被告並無較為有利。
（四）關於易科罰金之折算標準，除刑法第四十一條第一項有所
      修正外，罰金罰鍰提高標準條例於九十五年四月二十八日
      修正，並自同年七月一日起生效施行。修正前之刑法第四
      十一條第一項前段規定：犯最重本刑為五年以下有期徒刑
      以下之刑之罪，而受六個月以下有期徒刑或拘役之宣告，
      因身體、教育、職業、家庭之關係或其他正當事由，執行
      顯有困難者，得以一元以上三元以下折算一日，易科罰金
      。再依據修正前罰金罰鍰提高標準條例第二條：依刑法第
      四十一條易科罰金或第四十二條第二項易服勞役者，均就
      其原定數額提高為一百倍折算一日；法律所定罰金數額未
      依本條例提高倍數，或其處罰法條無罰金刑之規定者，亦
      同，被告行為時之易科罰金折算標準，應以銀元一百元、
      二百元、三百元折算一日，經折算為新臺幣後，應以新臺
      幣三百元、六百元、九百元折算一日。惟九十五年七月一
      日施行之刑法第四十一條第一項前段規定修正為：犯最重
      本刑為五年以下有期徒刑以下之罪，而受六個月以下有期
      徒刑或拘役之宣告者，得以新臺幣一千元、二千元或三千
      元折算一日，易科罰金；另新修正之罰金罰鍰提高標準條
      例則刪除原本第二條之規定。是以比較新舊法結果，自以
      舊法所定之易科罰金折算標準有利於被告，故應適用修正
      前刑法第四十一條第一項前段，及修正前罰金罰鍰提高標
      準條例第二條之規定，對被告較為有利。
（五）九十五年七月一日起修正施行之刑法第二十八條，將原規
      定之「二人以上共同實施犯罪之行為」，修正為「二人以
      上共同實行犯罪之行為」，僅有「實施」及「實行」用語
      之區別，無關刑罰之變動，無比較適用之必要，亦併敘明
      。
（六）綜上各條文修正前、後之比較，自應適用被告行為時之法
      律，對被告較為有利。
三、按統一發票乃證明事項之經過而為造具記帳憑證所根據之原
    始憑證，商業負責人如明知為不實之事項，而開立不實之統
    一發票，係犯商業會計法第七十一條第一款之以明知為不實
    之事項而填製會計憑證罪，該罪為刑法第二百十五條業務上
    登載不實文書罪之特別規定，依特別法優先於普通法適用之
    原則，自應優先適用，無論以刑法第二百十五條業務上登載
    不實文書罪之餘地（最高法院九十二年度臺上字第六七九二
    號、九十四年度臺非字第九八號判決參照）。查被告係亞護
    公司之登記負責人，已如前述，屬商業會計法第四條所稱之
    商業負責人。被告明知不實而填製屬於會計憑證之統一發票
    ，並將該等不實發票交付予附表所示公司，以供該等公司申
    報營業稅時使用，並致前揭公司發生逃漏稅捐之結果，核其
    所為，係犯修正前商業會計法第七十一條第一款以明知為不
    實之事項而填製會計憑證罪、稅捐稽徵法第四十三條第一項
    幫助納稅義務人以不正當方法逃漏稅捐罪。被告與成年男子
    「胡先生」及「胡先生」之友人間，就幫助他人逃漏稅之犯
    行，有犯意聯絡及行為分擔，應以共同正犯論，就填製不實
    會計憑證部分，該等成年男子係無身分之人而與有該身分之
    被告共同實施犯罪，為身分犯，依刑法第三十一條第一項之
    規定，亦應為共同正犯。又被告先後多次填製不實會計憑證
    及幫助逃漏稅捐之犯行，時間緊接，方法相同，均各觸犯構
    成要件相同之罪名，顯皆係基於概括犯意反覆為之，均為連
    續犯，依修正前刑法第五十六條之規定，各以一罪論，並加
    重其刑。被告所犯上開二罪間，有方法目的之牽連關係，應
    依修正前刑法第五十五條之規定，從一重之連續違反商業會
    計法第七十一條第一款之商業負責人明知不實事項而填製會
    計憑證罪處斷。爰審酌被告以擔任虛設行號負責人、虛開發
    票之方式，幫助他人逃漏稅捐，所幫助逃漏之營業稅額達二
    百零四萬五千八百二十二元，影響稅捐之公平性及正確性非
    輕，然犯罪後均已坦承，兼衡其犯罪之動機、目的、品行、
    生活狀況、智識程度等一切情狀，量處如主文所示之刑，並
    依修正前刑法第四十一條第一項前段及修正前罰金罰鍰提高
    標準條例第二條之規定，諭知易科罰金之折算標準。
據上論斷，應依刑事訴訟法第二百九十九條第一項前段、第二百
七十三條之一第一項，九十五年五月二十四日修正前商業會計法
第七十一條第一款，稅捐稽徵法第四十三條第一項，刑法第十一
條前段、第二條第一項前段、第二十八條、修正前刑法第五十五
條、第五十六條、第四十一條第一項前段，修正前罰金罰鍰提高
標準條例第二條、現行法規所定貨幣單位折算新臺幣條例第二條
，判決如主文。
本案經檢察官黃珮瑜到庭執行職務。
中　　華　　民　　國　　96　　年　　3 　　月　　16　　日
            　　　　　刑事第十四庭法　官  劉煌基
 附表
┌──┬────────┬───┬──┬────┬───┐
│編號│ 買        方   │開立日│張數│金額    │扣抵  │
│    │                │期年月│    │        │稅額  │
├──┼────────┼───┼──┼────┼───┤
│ 1  │木舟有限公司    │92.1  │ 1  │ 0000000│175000│
├──┼────────┼───┼──┼────┼───┤
│ 2  │富渥克家具有限公│91.11 │ 5  │  600000│ 30000│
│    │司              │91.12 │    │        │      │
├──┼────────┼───┼──┼────┼───┤
│ 3  │優碩國際行銷股份│91.11 │ 19 │00000000│835822│
│    │有限公司        │91.12 │    │        │      │
├──┼────────┼───┼──┼────┼───┤
│ 4  │葳康事業有限公司│91.12 │ 3  │  600000│ 30000│
├──┼────────┼───┼──┼────┼───┤
│ 5  │毅新興業有限公司│91.11 │ 2  │  900000│ 45000│
├──┼────────┼───┼──┼────┼───┤
│ 6  │運達證券投資顧問│91.11 │ 5  │ 0000000│280000│
│    │股份有限公司    │91.12 │    │        │      │
├──┼────────┼───┼──┼────┼───┤
│ 7  │必元號有限公司  │92.1  │ 2  │00000000│650000│
├──┼────────┴───┴──┴────┴───┤
│合計│                        共計逃漏稅額：0000000   │
└──┴────────────────────────┘
以上正本證明與原本無異。
如不服本判決，應於判決送達後十日內向本院提出上訴狀 (應抄
附繕本)。
                                  書記官  陳豪達
中　　華　　民　　國　　96　　年　　3 　　月　　16　　日
